【裁判字號】    89,自,789
【裁判日期】    900307
【裁判案由】    詐欺
【裁判全文】
臺灣臺中地方法院刑事判決                          八十九年度自字第七八九號
    自  訴  人  乙○○
    被      告  甲○○
右列被告因詐欺等案件，經自訴人提起自訴，本院判決如左：
    主  文
甲○○行使偽造私文書，足以生損害於他人，處有期徒刑肆月，如易科罰金，以參佰
元折算壹日。
    事  實
一、甲○○自民國（下同）八十六年四月二十五日起，召集民間互助會，每會會款新
    台幣（下同）三萬元，連會首共計二十三名，每月二十五日中午十二時開標，標
    會地點在台中市○○街六三九號，採內標制，會期至八十八年二月二十五日止。
    乃甲○○竟意圖為自己不法之所有，未得會員乙○○之同意，於第四會即八十六
    年八月二十五日中午十二時許，在前述標會地點偽造乙○○之署押於標單上，並
    在標單上填載出標金額為五千三百元，而偽造成乙○○名義之標單，即持之冒用
    乙○○名義出標並因而得標，足以生損害於乙○○，並使活會會員陷於錯誤而付
    出會款，合計共詐得會款五十五萬九千三百元，嗣經乙○○發覺始查悉上情
二、案經被害人乙○○向本院提起自訴。
    理  由
一、訊據被告甲○○固坦承有於右揭時地以自訴人乙○○之名義填載前述金額之標單
    出標，並因而得標及收取會款五十五萬九千三百元等情不諱，惟矢口否認有冒標
    之犯行，辯稱略以：當次標會時自訴人並沒有參加，伊在標會前有打電問自訴人
    可否將會借給伊標，伊等到第二天去收會錢時才跟自訴人講標多少，自訴人有同
    意伊標等語。惟查被告如何冒標自訴人會款，業據自訴人指述甚詳，復有互助會
    簿影本在卷足稽。又被告係本件互助會之會首，與自訴人間應有一定之認識與交
    情，如自訴人當時有同意被告以其名義標會，衡情實無必要於事後再對被告提出
    刑事責任之追究，再者，被告雖辯稱有一位「吳媽媽」在伊打電話問自訴人時有
    在場聽到，然並無法提供「吳媽媽」之真實姓名或聯絡方式，以利本院傳喚「吳
    媽媽」到庭查證。參以被告辯稱會員張黎雪知悉自訴人有同意伊標會，然為證人
    張黎雪所否認（見本院八十九年十月五日審判筆錄）等情以觀，被告辯稱伊係經
    自訴人同意而以自訴人名義標會乙節，顯係卸責之詞，不足採信。綜上所述，本
    件事證明確，被告犯行已堪認定。
二、核被告甲○○右揭詐得會款之犯行，係犯刑法第三百三十九條第一項之詐欺取財
    罪。而按互助會標單，因僅記載姓名及一定金額，如徒憑該標單之內容觀之，殊
    不能明瞭其用意何在，必須依習慣或特約，始足以表示該金額係標取會款之利息
    ，該姓名係標取會款之會員，而足以表示一定用意之證明，故該標單並非刑法第
    二百十條之私文書，而係同法第二百二十條、第二百十條以私文書論之私文書（
    最高法院八十七年度臺非字第一二號判決意旨參照），是被告右揭偽造「乙○○
    」署押及標金於標單，依刑法第二百二十條第一項之規定，該標單應以私文書論
    ，故被告偽造上開標單，並持以行使之犯行，係犯刑法第二百十六條、第二百十
    條之行使偽造私文書罪。又偽造署押乃偽造私文書之部分行為，偽造私文書後持
    以行使，則偽造之低度行為應為行使之高度行為所吸收，均不另論罪。又被告前
    開所犯詐欺取財罪及行使偽造私文書罪之間，有方法與結果之牽連關係，應依刑
    法第五十五條規定，從一重之行使偽造私文書罪處斷。爰審酌被告之品行、犯罪
    動機、目的、手段、所生危害、犯罪後態度及迄未與自訴人和解等一切情狀，量
    處如主文所示之刑，並依修正後之刑法第四十一條第一項前段規定諭知易科罰金
    之折算標準（按刑法第四十一條原規定最重本刑為三年以下有期徒刑以下之刑之
    罪，而受六個月以下有期徒刑或拘役之宣告者，得易科罰金。惟該條文業經立法
    院三讀通過修正為最重本刑為五年以下有期徒刑以下之刑之罪，而受六個月以下
    有期徒刑或拘役之宣告，得易科罰金，並經總統於九十年一月十日以日華總一義
    字第九０００００三八００號公布，自九十年一月十二日起生效）以示懲儆。至
    於被告偽造「乙○○」署押而成之標單，於開標後即已撕毀丟棄，業據被告供明
    在卷，衡情應已滅失，爰不為宣告沒收。
三、又自訴人雖另指稱被告尚有冒標會員邵太太（即邵吳麗雲）、麗雪（即張黎雪）
    、振興（即振興診所醫師陳朝慶之妻陳美玉）、丙○○及愛迪（即陳美星）等會
    員之會款。經查邵無麗雲、張黎雪、陳美玉、丙○○及陳美星等人所參加被告甲○○前述互助會款之會，並未遭被告冒標，僅係渠等尚未取得會款而已，業據邵
    吳麗雲、張黎雪及陳美星等人到庭證屬實，復有陳美玉之「答辯書」及丙○○信
    函等各在卷足資佐證，參以自訴人並其他確實之證據證明被告有冒標前開會員之
    會款及前開會員亦表示渠等並未被冒標等情以關，被告此部分所辯應與事實相符
    而堪採信，惟此部分與前開有罪部分係裁判上一罪之連續犯關係，爰不另為無罪
    之諭知，附此敘明。
據上論斷，應依刑事訴訟法第二百九十九條第一項前段，刑法第二百十六條、第二百
十條、第二百二十條第一項、第三百三十九條第一項、第五十五條、第二條第一項前
段、修正後刑法第四十一條第一項前段、罰金罰鍰提高標準條例第一條前段、第二條
，判決如主文。
中        華          民        國      九十    年    三    月    七    日
                              臺灣臺中地方法院刑事第一庭
                                      法  官  簡  賢  坤
右正本證明與原本無異。
如不服本判決，應於判決送達後十日內向本院提出上訴狀（須附繕本），上訴於
臺灣高等法院臺中分院。
                                      書記官
中        華          民        國      九十    年    三    月    七    日
附錄本案論罪科刑法條全文
刑法第二百十條：
偽造、變造私文書，足以生損害於公眾或他人者，處五年以下有期徒刑。
刑法第二百十六條：
行使第二百十條至第二百十五條文書者，依偽造、變造文書或登載不實事項或使登載
不實事項之規定處斷。
刑法第二百二十條第一項：
在紙上或物品上之文字、符號、圖畫、照像，依習慣或特約，足以為表示其用意之證
明者，關於本章及本章以外各罪，以文書論。
刑法第三百三十九條第一項：
意圖為自己或第三人不法之所有，以詐術使人將本人或第三人之物交付者，處五年以
下有期徒刑、拘役或科或併科一千元以下罰金。


司法院資訊處製作；財團法人民間司法改革基金會備份。
